臺灣臺南地方法院民事判決
110年度簡上字第178號
上  訴  人  吳美華  
被 上 訴人  楊潔伃  

訴訟代理人  葉進祥律師
上列當事人間請求返還不當得利事件，上訴人對於本院臺南簡易
庭民國110年8月16日所為第一審判決（110年度南簡字第541號）
提起上訴，本院於民國111年4月12日言詞辯論終結，判決如下：
    主      文
上訴駁回。
第二審訴訟費用由上訴人負擔。 
    事實及理由
一、上訴人主張：
  ㈠兩造為祖孫關係，被上訴人為上訴人之孫女。被上訴人出生
    甫二月，其父母即離婚，並約定共同行使負擔被上訴人之親
    權，惟嗣因故經法院裁定停止其父母之親權，改由上訴人行
    使負擔。被上訴人於國小一年級時，隻身前往中國珠海美特
    文武藝術學校就讀，六年級時，因病返台接受腦部手術，在
    台休養半年後，擬回中國就讀國中一年級，上訴人時任被上
    訴人之監護人，為預防被上訴人在中國就學期間有再度需住
    院手術等緊急就醫需求，遂於民國105年2月至中國工商銀行
    股份有限公司（下稱中國工商銀行），以被上訴人名義開立
    帳戶（下稱系爭帳戶），存入人民幣3萬元【以匯率1：4.29
    9元換算後，折合新臺幣（下同）約為128,970元，下稱系爭
    款項】，且為避免被上訴人住校期間保管不慎而遺失，另將
    存摺印章交由上訴人胞弟吳杉和、弟媳鐘艷紅保管，倘被上
    訴人有就醫等需求時，即可由吳杉和夫婦陪同被上訴人至銀
    行提款使用。
  ㈡被上訴人嗣自中國返台，並堅持與其母徐巧穎同住，上訴人
    乃聲請由本院以107年度家調裁字第73號裁定撤銷徐巧穎停
    止親權之宣告，回復由徐巧穎對被上訴人親權之行使負擔。
    被上訴人既已返台，且回復由其母徐巧穎行使負擔親權，上
    訴人即無再繼續負有提供被上訴人就學就醫所需費用之義務
    及必要。被上訴人繼續持有系爭款項在其系爭帳戶內，自屬
    無法律上原因而受有利益，應將系爭款項返還上訴人。為此
    依據民法第179條規定，提起本件訴訟。原審判決駁回上訴
    人之請求，自有不當。並聲明：原判決廢棄；被上訴人應給
    付上訴人128,970元，及自起訴狀繕本送達翌日起至清償日
    止，按週年利率百分之5計算之利息。
二、被上訴人則以：系爭帳戶之存摺及印章一直由吳杉和夫婦保
    管，嗣於原審訴訟進行中寄回臺灣，現由上訴人保管，被上
    訴人不曾取得或處分系爭帳戶內之款項，亦不清楚系爭款項
    是否仍在系爭帳戶內，是上訴人應就被上訴人受有利益負舉
    證責任。且上訴人係於擔任被上訴人監護人期間，以被上訴
    人名義開立系爭帳戶，存入系爭款項，此為上訴人為扶養被
    上訴人之目的所支出之費用，不因嗣後上訴人之親權回復由
    徐巧穎行使，而使上訴人前開給付成為無法律上之原因。又
    上訴人於另案請求徐巧穎返還代墊扶養費事件中，業已將系
    爭款項列為其養育被上訴人之支出，而作為向徐巧穎請求代
    墊扶養費之證據，該案業經本院家事庭以109年度家聲抗字
    第20號裁定命徐巧穎應給付上訴人566,640元，徐巧穎並於1
    11年3月28日將上開金額連同利息提存在案，可見上訴人並
    未受到損害。綜上，上訴人既未能舉證證明被上訴人受有利
    益，或係無法律上之原因而受利益，致上訴人受有損害，則
    其依民法第179條規定，請求被上訴人返還系爭款項，自屬
    無據。原審判決駁回其請求，並無不當等語，資為抗辯。並
    聲明：上訴駁回。
三、兩造不爭執之事項為（本院卷第100至101頁）：
　㈠兩造為祖孫關係，上訴人為奶奶，被上訴人為孫女。
　㈡被上訴人於90年4月19日出生，其父母楊千輝、徐巧穎於90年
    6月18日離婚後，先由其等共同行使負擔被上訴人之親權；
    復經本院以103年度家親聲字第316號裁定停止楊千輝、徐巧
    穎之親權行使與負擔，改由上訴人行使負擔被上訴人親權，
    擔任被上訴人之法定監護人；嗣經本院以107年度家調裁字
    第73號裁定撤銷徐巧穎停止親權宣告之裁定，徐巧穎回復對
    被上訴人親權之行使負擔。
　㈢上訴人於擔任監護人期間，被上訴人於國小一年級時赴中國
    珠海美特文武藝術學校就讀，於105年2月份至中國工商銀行
    開立系爭帳戶，並存入系爭款項，以供被上訴人不時之需。
　㈣系爭款項存摺一直放在吳杉和、鐘艷紅在中國的家中，嗣於
    原審訴訟進行中寄回臺灣，現由上訴人保管。
四、得心證之理由：
  ㈠按主張不當得利請求權之原告，係因自己之行為致造成原由
　  其掌控之財產發生主體變動，則因該財產變動，本於無法律
　  上原因之消極事實舉證困難所生之危險，自應歸諸原告，始
　  得謂平。是以原告對不當得利請求權之成立要件，應負舉證
　  責任，亦即原告必須證明其與被告間有給付之關係存在，且
　  被告因其給付而受有利益，以及被告之受益為無法律上之原
　  因，始能獲得勝訴之判決（最高法院91年度台上字第1673號
　  民事裁判參照）。次按存款戶於金融機構開設存款帳戶，於
　  金錢交存帳戶後，即生混同之效果，帳戶明細所顯示之數額
　  即表彰存款戶對於受寄之金融機構僅享有請求返還同數額金
　  錢之權利。是開立帳戶後，如係為自己使用收益，通常情形
　  應自行保管印鑑、存摺，以保障對金融機構請求返還之權利
　  ，縱委任他人保管帳戶，委任人對於授權他人使用帳戶資金
　  自仍保有實質及最終決定權，亦即，若係借用他人名義開戶
　  所成立之借名登記，該帳戶之印鑑、存摺仍由借用人或其信
　  任之人保管，至於出名者既僅單純出借其名義，對帳戶中金
　  錢並無實際管理、使用、處分及收益之權利。
　㈡查上訴人於擔任被上訴人監護人期間，因被上訴人赴中國就
　  學，而於105年2月間至中國工商銀行開立系爭帳戶，存入系
　  爭款項，以供被上訴人在中國就學期間不時之需等情，為兩
　  造所不爭執（不爭執事項㈢），此部分事實堪可肯認。至上
　  訴人主張被上訴人受有系爭款項之不當得利乙節，既為被上
　  訴人所否認，自應由上訴人就被上訴人受有系爭款項之利益
　  此一不當得利之要件，負舉證責任。
　㈢依上訴人於本院審理中所陳：系爭款項是以定存方式存入，
　　自存入帳戶後，從未提領過，該帳戶只有存摺、印章及提款
　　密碼，沒有提款卡，提款密碼僅兩造知悉，因被上訴人在中
　　國就學期間都是住校，怕被上訴人保管不慎遺失，所以重要
　　物品及存摺印章都是放在其弟弟吳杉和家中，由其夫婦二人
　　保管，如果被上訴人有就醫或需要繳納保證金等不時之需時
　　，吳杉和自然會帶被上訴人去銀行提領系爭款項出來使用。
　　存摺在原審訴訟進行中，因為對造律師要求要舉證，所以請
　　吳杉和夫婦將存摺自大陸寄回，現由上訴人保管中等語，可
　　知系爭款項雖係存放在被上訴人名下之系爭帳戶中，且依上
　　訴人所述，僅兩造知悉提款密碼，然表彰該帳戶及得提領款
    項之存摺及印章，並未曾由被上訴人持有保管置於自己實力
　　支配之下，而係均在吳杉和之保管中，迄至本件訴訟中始由
　　吳杉和將存摺寄回予上訴人保管，且帳戶中之款項，亦非被
    上訴人所得自行任意使用處分。因此，可認實際上真正管領
　　系爭帳戶者，應為上訴人，被上訴人至多僅係出借其名義，
　　對帳戶中之金錢並無實際管理、使用、處分及收益之權利，
    要難認被上訴人受有系爭款項之利益。上訴人僅以系爭款項
    存放在被上訴人名下帳戶，遽謂被上訴人已受有系爭款項之
    利益，即難認為可採。
五、綜上所述，上訴人既未能證明被上訴人受有系爭款項之利益
    ，其依民法第179條之規定，請求被上訴人給付128,970元，
    及自起訴狀繕本送達翌日起至清償日止，按週年利率百分之
    5計算之利息，即為無理由，應予駁回。原審為上訴人敗訴
    之判決，與本院所憑之理由雖有不同，然結論並無二致。上
    訴意旨求予廢棄改判，為無理由，爰駁回其上訴。
六、本件為判決基礎之事證已臻明確，兩造其餘之攻擊防禦方法
    及訴訟資料，經本院斟酌後，認均與判決結果不生影響，爰
    不一一論駁，併此敘明。
七、訴訟費用負擔之依據：民事訴訟法第78條。
中　　華　　民　　國　　111 　年　　4 　　月　　26　　日
                    民事第四庭  審判長法  官  張家瑛
　　　　　　　　　
　　　　　　　　　                    法  官  吳金芳
　　　　　　　　　
　　　　　　　　　                    法  官  陳䊹伊
以上正本係照原本作成。
本判決不得上訴。
中　　華　　民　　國　　111 　年　　4 　　月　　26　　日
                                      書記官  王美韻